臺灣臺南地方法院民事裁定
110年度監宣字第637號
聲  請  人  甲○○  住○○市○○區○○里○○000○0號
關  係  人  乙○○
            丙○○
            丁○○

上  一  人
代  理  人  謝凱傑律師
            楊聖文律師
            許哲嘉律師                    
上列聲請人聲請為受監護宣告之人戊○○另行選定監護人事件，本
院裁定如下：
    主  文
一、選定甲○○（男，民國00年0月00日生、身分證統一編號：Z00
    0000000號）、（男，民國00年00月0日生，身分證統一編號
    ：Z000000000號）為受監護宣告之人戊○○之監護人。
二、指定甲○○、共同或分別執行職務之範圍如下：
（一）受監護宣告之人戊○○之生活、養護治療事務，除重大醫療
      、變更養護機構或單筆金額高於新臺幣10,000元之費用支
      出（受監護宣告之人戊○○所居住之養護機構費用除外）應
      由甲○○、共同決定外，其餘均由甲○○自行決定、執行。
（二）關於受監護宣告之人戊○○之財產管理職務：
    ⒈受監護宣告之人戊○○之財產由保管，並負責按月繳納受監
      護宣告之人戊○○所居住之養護機構費用，及於每月1日撥
      付新臺幣20,000元供甲○○支應受監護宣告之人戊○○其餘生
      活、養護治療所需，並應於次月10日前製作前1月之收支
      明細交付與甲○○、丙○○檢視
    ⒉受監護宣告之人戊○○每月生活、養護治療支出總額若在新
      臺幣20,000元以內，除單筆金額高於新臺幣10,000元者應
      由甲○○、共同決定以外，其餘均由甲○○自行決定，甲○○應
      於次月10日前就前1月之支出製作支出明細交付與、丙○○
      檢視。
    ⒊受監護宣告之人戊○○單筆超過新臺幣10,000元之費用支出
      （受監護宣告之人戊○○所居住之養護機構費用除外）或財
      產之收益、處分，應由甲○○及共同決定。
三、指定乙○○（女，民國00年00月0日生，身分證統一編號：Z00
    0000000號）為會同開具財產清冊之人。
四、聲請程序費用由受監護宣告之人戊○○負擔。
    理  由
一、聲請意旨略以：
（一）聲請人之長兄戊○○前經本院以民國99年度監宣字第113號
      裁定宣告為受監護宣告之人，並選定聲請人之母己○○為其
      監護人，及指定聲請人之叔父辛○○為會同開具財產清冊之
      人。因己○○已於110年11月16日死亡，爰依法聲請另行選
      定聲請人為受監護宣告之人戊○○之監護人，並指定聲請人
      之配偶乙○○為會同開具財產清冊之人，以利日後代為處理
      事務。
（二）受監護宣告之人戊○○年約15歲時就有精神異常之狀況，導
      致無自主能力，聲請人自出社會賺錢後，就與雙親共同分
      擔家庭支出及照顧受監護宣告之人戊○○之責；反觀關係人
      30歲左右即搬離家中，長年在外打拚，極少回家探視雙親
      與受監護宣告之人戊○○，未負起照顧及分擔生活開銷之責
      任。受監護宣告之人戊○○在家時，係由臺南市立醫院高麗
      娟護理師前來居家服務，瞭解受監護宣告之人戊○○之精神
      狀況，並按月拿藥與受監護宣告之人戊○○服用，均由母親
      及聲請人接洽相關事宜。106年間母親生病住院，受監護
      宣告之人戊○○也生病，經聲請人與護理師商量評估後，安
      排受監護宣告之人戊○○住進臺南市立醫院精神科，當時聲
      請人來回奔波，關係人均未協助分擔照護事宜及相關費用
      ，關係人自始至終所作所為只為其個人利益，並無親情可
      言，而因當時聲請人還要照顧母親，經母親同意，受監護
      宣告之人戊○○於康復出院後，便安排入住文華精神護理之
      家。惟受監護宣告之人戊○○住進文華精神護理之家不久，
      即因生病再次住院開刀，當時也是聲請人一人親自辦理住
      院、出院手續及探視關懷，直至受監護宣告之人戊○○康復
      出院再安排至錫安護理之家安頓至今。
（三）關係人於陳述意見二狀主張母親生前口頭告知伊，稱受監
      護宣告之人戊○○之帳戶存款於短短不到1年就用罄云云，
      惟此係因106年4月受監護宣告之人戊○○生病後，母親曾向
      關係人及聲請人提議共同分擔生活開銷及醫療費用，但關
      係人與其配偶庚○○百般不願意，107年6月母親拿受監護宣
      告之人戊○○之帳戶予庚○○觀看，當時餘額已剩不多，107
      年7月6日之後便開始與聲請人平均分擔受監護宣告之人戊○○在錫安護理之家及醫療之所有費用，後聲請人與庚○○各
      出新臺幣（下同）50,000元、合計100,000元開設一共同
      帳戶，直至100,000元用罄，才改成每月拿錢與庚○○以匯
      款方式繳納受監護宣告之人戊○○於錫安護理之家之養護費
      用，關係人並無如伊所述有獨自分擔之費用。又母親過世
      之前，受監護宣告之人戊○○所有財產都由母親保管、支配
      ，母親臨終前則將受監護宣告之人戊○○之印章、存簿、土
      地所有權狀交代聲請人保管。
（四）綜上所述，因聲請人與關係人經常意見相左，無法達成共
      識，對於照顧受監護宣告之人戊○○乙事造成不便，聲請人
      希望單獨擔任受監護宣告之人戊○○之監護人，關於受監護
      宣告之人戊○○每月所需之生活、養護、醫療等費用，則由
      聲請人及關係人平均分擔。
二、關係人方面：
（一）關係人之陳述略以：
　　⒈受監護宣告之人戊○○於受母親己○○監護期間，母親將受監
      護宣告之人戊○○於安定區港口農會所開設之帳戶存摺及印
      章轉交聲請人保管，並由聲請人管理運用該農會帳戶內約
      500,000、600,000元之存款，而受監護宣告之人戊○○被安
      排入住安養院迄今已約5、6年，其每月領有殘障津貼等補
      助款約17,000至18,000元，每月生活、醫療、安養等開銷
      係先由受監護宣告之人戊○○所領津貼及農會帳戶存款支應
      ，於農會存款用罄後，扣除每月津貼其餘不足之開銷費用
      ，由關係人與聲請人平均分擔。然母親生前即口頭告知關
      係人，稱聲請人管理運用受監護宣告之人戊○○上開帳戶存
      款，於短短不到1年之時間，款項即已用罄，故近4、5年
      期間關係人與聲請人每月共需負擔約12,000至14,000元，
      有時聲請人未分攤則由關係人另行出資補足；又聲請人曾
      自受監護宣告之人戊○○上開帳戶先後2次轉出200,000元，
      共轉出400,000元至其個人帳戶，關係人曾向聲請人詢問
      受監護宣告之人戊○○帳戶款項之用途、流向，聲請人均不
      願告知；另受監護宣告之人戊○○65歲起每月領有之國民年
      金5,100元遭領走，均未見用於受監護宣告之人戊○○之生
      活支出，聲請人卻拒絕提供帳戶存摺說明款項去向，足認
      若由聲請人單獨擔任受監護宣告之人戊○○之監護人，難期
      聲請人得以公允態度處理監護人職務，且據悉聲請人本身
      有負債，而受監護宣告之人戊○○名下尚有坐落臺南市安定
      區港口里市值逾千萬元之土地，若由聲請人單獨擔任監護
      人，恐有擅權處理事務以圖謀私人利益之疑慮。
　  ⒉關係人丙○○因長期居住於外地，對受監護宣告之人戊○○之
      事務並未參與，亦不清楚，事實上受監護宣告之人戊○○於
      106年間即被送至安養院接受照護，聲請人未實質照顧受
      監護宣告之人戊○○，而係由關係人及聲請人共同出資負擔
      ，關係人及配偶庚○○經常至安養院探望受監護宣告之人戊○○，關係人長期以來持續或獨自負擔受監護宣告之人戊○○
      之看護費及醫療費，是關係人丙○○恐係在被誤導或有誤會
      之情況下，復深恐其因此需承擔監護人之義務，才選擇同
      意由聲請人擔任受監護宣告之人戊○○之監護人。
　  ⒊關係人退休前於台塑六輕任職，然妻兒均居住於臺南，關
      係人時常叮囑妻兒務必照顧雙親及受監護宣告之人戊○○之
      生活起居及身體狀況，並隨時回報關係人，而關係人於週
      末放假或其他國定假日，亦時常返回故鄉探望年邁雙親及
      受監護宣告之人戊○○，並親自安排受監護宣告之人戊○○前
      往就醫、轉送錫安護理之家，嗣與錫安護理之家簽訂入住
      合約書，退休後亦時常親自探視受監護宣告之人戊○○。此
      外，於106年以前，關係人與聲請人每月各提供母親2,000
      元之生活費，受監護宣告之人戊○○則由母親擔任監護人並
      同住，嗣母親於106年間因健康因素住院治療，母親住院
      期間，關係人除按月給付2,000元予母親外，更時常於探
      病時補貼2,000、3,000元之生活費予母親，並持續分擔或
      獨自負擔受監護宣告之人戊○○之看護費及醫療費，足證關
      係人並無不適於擔任受監護宣告之人戊○○監護人之情事，
      是家事調查官之調查報告顯有誤會。
    ⒋關係人及配偶庚○○經常、持續地至安養院探望、關懷與陪
      伴受監護宣告之人戊○○，對受監護宣告之人戊○○之身體及
      照護安養事宜關心有加，且關係人長期以來持續分擔或獨
      自負擔受監護宣告之人戊○○之看護費及醫療費，過去至今
      均未有不利於受監護宣告之人戊○○之情事，關係人願秉持
      善意誠信，管理受監護宣告之人戊○○之財產，並願意提出
      受監護宣告之人戊○○之財務收支帳冊供閱覽知悉，若由聲
      請人及關係人為共同監護人，可相互監督受監護宣告之人
      戊○○之事務是否確實符合其最佳利益，確保受監護宣告之
      人戊○○之醫療養護、生活照顧暨財產管理之妥適性及穩定
      性，是基於受監護宣告之人戊○○最佳利益考量，應由關係
      人及聲請人共同擔任監護人為宜。
　  ⒌為使共同監護能順利進行，謹提出監護方法與執行職務範
      圍如下：
　　  ⑴受監護宣告之人戊○○之安定區港口農會帳戶存簿、不動
        產所有權狀由聲請人保管，安定區港口農會帳戶印章、
        印鑑章、身分證、健保卡由關係人保管，若有遺失需要
        重新辦理，需由關係人與聲請人共同辦理。
　　  ⑵受監護宣告之人戊○○每月生活及護養、療治等所需費用
        ，先由受監護宣告之人戊○○所領之津貼補助支付，若有
        不足額部分，因受監護宣告之人戊○○目前名下僅剩下1
        筆土地，依不動產一般而言有保值功能，故暫先不出售
        土地，而由關係人與聲請人平均分擔生活開銷之不足額
        。
　　  ⑶關係人負責受監護宣告之人戊○○所有財產之管理，並應
        就其管理受監護宣告之人戊○○所有財產之收支情形，每
        月製作收支明細並於次月10日前送交聲請人覆核。上開
        財產保管及管理方式於本裁定確定後每半年互換（即聲
        請人、關係人角色更換）。
　　  ⑷受監護宣告之人戊○○之日常生活照顧、醫療照護、居住
        事項，由關係人及聲請人按月輪流負責（關係人負責單
        月，聲請人負責雙月）；如係更換照護處所、重大醫療
        （如開刀手術）等重要事項決定時，應由監護人及會同
        開具財產清冊之人共同決定。
　　  ⑸受監護宣告之人戊○○不動產之收益（出租）、處分，應
        由關係人與聲請人達成共識為之。
　  ⒍倘本院認共同監護不符受監護宣告之人戊○○之最佳利益，
      而認應由聲請人單獨擔任監護人，則請求指定關係人為會
      同開具財產清冊之人，並命聲請人就受監護宣告之人戊○○
      之財產收支情形，每月製作收支明細，於次月10日前送交
      關係人，且30,000元以上之花費或不動產處分亦應以書面
      告知關係人。
（二）關係人丙○○之陳述略以：
　　　關係人丙○○因長年定居臺中市，關於受監護宣告之人戊○○
      之生活起居及醫療照護皆由同住者即聲請人代為處理，惟
      受監護宣告之人戊○○年齡日漸增長，所需照料之事務亦隨
      之繁重，為兼顧聲請人之家庭與工作，家族決議將受監護
      宣告之人戊○○安頓至適當之安養照護機構，以維持其妥善
      生活起居及醫療照護。上開安置模式已行之有年，不料母
      親過世不及3個月之際，關係人便主張聲請人對於受監護
      宣告之人戊○○之財產管理不當，而提出本件另行選定監護
      人之聲請，要求關係人丙○○共同擔任受監護宣告之人戊○○
      之監護人。惟多年以來，關於受監護宣告之人戊○○之生活
      事務無不經由聲請人負責，關係人僅就零星事務介入，受
      監護宣告之人戊○○日常事務遇有急迫性時（如：就醫），
      多半由聲請人負責處理並代為支應必要費用，顯見聲請人
      足以勝任管理受監護宣告之人戊○○之生活必需，而關係人
      丙○○因居住臺中，對於受監護宣告之人戊○○之生活事務處
      置恐鞭長莫及，加上委由聲請人處理受監護宣告之人戊○○
      日常所需亦行之多年，且就關係人丙○○所知，聲請人並無
      關係人所述有何不當行為，一切皆以善良管理人角度，妥
      適維持受監護宣告之人戊○○生活起居及醫療照護。基於妥
      善管理受監護宣告之人戊○○之財產並予以記帳之前提，關
      係人丙○○同意委託聲請人代為處理受監護宣告之人戊○○之
      生活管理、照護機構入住、保管與財產相關之證件及辦理
      各項福利身分資格之取得與變更等事項。
三、本院之判斷：
（一）按「監護人有下列情形之一，且受監護人無第1094條第1
      項之監護人者，法院得依受監護人、第1094條第3項聲請
      權人之聲請或依職權，另行選定適當之監護人：一、死亡
      ；二、經法院許可辭任；三、有第1096條各款情形之一」
      ，民法第1106條第1項定有明文。又上開民法第1106條之
      規定，依民法第1113條之規定，於成年人之監護準用之。
      另依民法第1113條準用同法第1094條第4項、第1099條第1
      項之規定，法院依第1106條及第1106條之1另行選定或改
      定監護人時，應同時指定會同開具財產清冊之人；監護開
      始時，監護人對於受監護人財產，應依規定會同遺囑指定
      、當地直轄市、縣（市）政府指派或法院指定之人，於2
      個月內開具財產清冊，並陳報法院。
（二）查受監護宣告之人戊○○前經本院99年度監宣字第113號裁
      定宣告為受監護宣告之人，並選定其母己○○為監護人，其
      叔父辛○○為會同開具財產清冊之人之事實，業據本院調卷
      查明屬實。而受監護宣告之人戊○○之原監護人己○○業於11
      0年11月16日死亡之事實，業據聲請人提出其除戶謄本1件
      為證（見本院卷第35頁），揆諸上開說明，聲請人聲請本
      院為受監護宣告之人戊○○另行選定監護人，及指定會開具
      財產清冊之人，自屬有據。
（三）次按「法院選定監護人時，應依受監護宣告之人之最佳利
      益，優先考量受監護宣告之人之意見，審酌一切情狀，並
      注意下列事項：一、受監護宣告之人之身心狀態與生活及
      財產狀況。二、受監護宣告之人與其配偶、子女或其他共
      同生活之人間之情感狀況。三、監護人之職業、經歷、意
      見及其與受監護宣告之人之利害關係。四、法人為監護人
      時，其事業之種類與內容，法人及其代表人與受監護宣告
      之人之利害關係」；「法院選定數人為監護人時，得依職
      權指定其共同或分別執行職務之範圍」，民法第1111條之
      1、第1112條之1第1項分別定有明文。
（四）查：
    ⒈經本院命家事調查官調查「⒈聲請人及關係人對於受監護宣
      告之人戊○○身心狀態、生活及財產狀況何人較為瞭解。⒉
      聲請人及關係人探望、關心受監護宣告之人戊○○之情形。
      聲請人、關係人及受監護宣告之人戊○○間之情感狀況。⒊
      聲請人甲○○是否有在原監護人己○○在世時受其委託保管受
      監護宣告之人戊○○之金融帳戶資料？是否有侵吞其財產之
      情形？⒋關係人爭取擔任受監護宣告之人戊○○監護人之動
      機及目的？」以評估受監護宣告之人戊○○之適任監護人，
      結果略以：「一、情感與互動：一直都在外地工作與生活
      ，至110年7月方退休返回臺南居住，此時受監護人早已入
      住護理之家數年。問及受監護人相關喜好、平時習慣、生
      活照顧等，皆須依賴配偶庚○○代為回答，對於受監護人並
      不甚關心。甲○○則因長期與受監護人同住，對於受監護人
      事務、習性皆有所了解，但過往實際上受監護人仍主要由
      母親己○○照顧為主，甲○○多為載送就醫、尋找受監護人等
      事。自受監護人入住護理之家後，長年間未曾前往關心，
      而甲○○則是幾個月前往一次，或是母親思念時才聯繫護理
      之家關心探望。由、庚○○、甲○○、乙○○及前護理之家負責
      人五人群組對話（附件一）可見，幾乎未有探問、關心受
      監護人狀況之對話，即使後續變更護理之家負責人，甲○○
      亦僅是就費用部分聯繫，庚○○亦因訴訟而稍有探問。及甲○○對於受監護人實際並無投入太多情感與關心，甲○○幾乎
      為責任式地協助處理受監護人相關事宜，而對受監護人更
      是不加聞問，幾乎都由庚○○代為出面。二、財產管理狀況
      ：就甲○○於111年4月18日陳報狀之附件，對照各資料及收
      據日期，臺南市立醫院開立之四份自費同意書之自費金額
      ，實已於106年4月20日至同年月25日住院收據之特殊材料
      費540元、107年5月23日至同年月30日住院收據之特殊材
      料費230元、106年7月2日至同年月17日住院收據之特殊材
      料費1,695元及106年4月25日至同年5月26日住院收據之檢
      驗費1,170元分別收取（上列順序依甲○○提供之排版順序
      ），故不再計入。另附件內四張匯款委託書（證明聯）亦
      為錫安護理之家各月應付費用之繳費證明，亦不再重複計
      算於107年7月前之受監護人開銷。加總甲○○附件之107年7
      月共同負擔費用前單據，住院看護費140,000元、住院耗
      材費20,965元、計程車資700元、文華精神護理之家費用2
      6,000元、錫安護理之家應收款項176,818元、市立醫院門
      診暨住院收據27,643元（以各收據之「本次實繳金額」計
      算，並含106年12月16日耗材費1,870元）、復康巴士費用
      900元，共計393,026元。上述約400,000元之相關照顧及
      醫療費用，若再加上可能未陳報之單據或平時生活照顧開
      銷等金額，應與及庚○○所述之原有500,000至600,000元尚
      為可容許之照顧費用之內，何況及庚○○陳述之金額實為其
      自行推估，真實金額則因無法取得前一本舊有存摺而無法
      確認。另就與庚○○所述，在107年7月後因受監護人已無存
      款時，曾見存摺記載甲○○分別將100,000元及200,000元轉
      入其自身帳戶內乙事，據甲○○提交之受監護人存摺（附件
      二）無法見107年6月前之紀錄，但同年6月後並無相關紀
      錄，而有信用卡支出5,000元之記載，甲○○之陳述如前節
      調查內容。就存摺內110年11月之前之各項提領金額，甲○○稱是母親授意為之，此事亦不爭執，而僅欲查核110年11
      月16日母逝後之內容，由存摺可見，自母逝後，甲○○未再
      動用過受監護人之財產，也未曾擅自提領受監護人之國民
      年金。綜上，雖已無法確認母親即原監護人己○○在世時是
      否交託甲○○管理受監護人之財產，但可知甲○○自原監護人
      過世後，應無擅自侵吞受監護人財產之情事。三、爭取動
      機：據調查時及庚○○所述，其擔憂甲○○實為覬覦受監護人
      繼承之土地，若甲○○擔任監護人後變賣土地並將該筆金額
      花用殆盡，及庚○○必須獨力負擔受監護人費用。若再透過
      所陳報其所認為之土地價值，恐更擔憂變賣後之高額所得
      僅為甲○○一人所管理，故期望以共同監護並負責保管土地
      權狀之方式做為制衡」等語，有調查報告1件在卷可按（
      見本院卷第505至517頁）。
    ⒉依上開調查報告可知，無論聲請人或關係人與受監護宣告
      之人戊○○情感連結程度均甚低，但先前確實係由聲請人於
      己○○生前協助己○○處理受監護宣告之人戊○○之生活及養護
      治療事務，並由聲請人於己○○死後接手負責處理上開事宜
      ，且查無聲請人有何侵吞受監護宣告之人戊○○財產之情形
      ，就此而言，本院認聲請人並無不適任受監護宣告之人戊○○監護人之情形，且因聲請人處理受監護宣告之人戊○○之
      生活、養護治療事務由來已久，基於受監護宣告之人戊○○
      之最佳利益，更應由聲請人繼續主要負責受監護宣告之人
      戊○○之生活、養護治療事務，然斟酌受監護宣告之人戊○○
      名下確有不動產存在，若由聲請人單獨擔任受監護宣告之
      人戊○○之監護人，並非全無關係人所顧慮之道德危險存在
      ，基於受監護宣告之人戊○○之最佳利益，確實應事先防範
      、避免，故本院認不宜由聲請人單獨擔任受監護宣告之人
      戊○○之監護人，應由聲請人與關係人共同擔任受監護宣告
      之人戊○○之監護人，方可收相互監督、制衡並合作以謀求
      受監護宣告之人戊○○最佳利益之效果，並參酌關係人之建
      議，依民法第1112條之1第1項規定，依職權指定聲請人及
      關係人共同或分別執行職務之範圍。至關係人建議定期互
      換聲請人與關係人職務部分，本院認關係人並無處理受監
      護宣告之人戊○○生活、養護治療事務之經驗，而就此聲請
      人處理已久，由熟悉此事務之聲請人繼續負責，對於受監
      護宣告之人戊○○自較為有利，故關係人此部分建議，尚無
      足採。
（五）末關於指定會同開具財產清冊之人部分，因此部分事務簡
      單，且因財產保管事宜後續將由關係人負責，故由目前與
      關係人立場不一致之聲請人甲○○之配偶乙○○擔任，亦可收
      見證之效果，故本院爰據此指定關係人乙○○為會同開具財
      產清冊之人。
四、本件兩造其餘攻擊防禦及舉證資料，於裁定結果不生影響，
    爰不予一一論列，附此敘明。
五、聲請程序費用負擔之依據：家事事件法第164條第2項。
中　　華　　民　　國　　111 　年　　11　　月　　24　　日
                  家事法庭  法  官  游育倫
以上正本係照原本作成。
如對本裁定不服，須於裁定送達後10日內向本院提出抗告狀，並
應繳納抗告費新臺幣1,000元。
中　　華　　民　　國　　111 　年　　11　　月　　24　　日
                            書記官 李鎧安
附註：
民法第1113條準用同法第1099條之規定，監護開始時，監護人對
於受監護人之財產，應依規定會同遺囑指定、當地直轄市、縣(
市)政府指派或法院指定之人，於二個月內開具財產清冊，並陳
報法院。